臺灣高等法院刑事判決　　　　　　　　　　　　　九十一年度上易字第二一八七號
　　上　訴　人　臺灣臺北地方法院檢察署檢察官
　　被　　　告　乙○○
右上訴人因被告詐欺案件，不服臺灣台北地方法院九十一年度易緝字第三五號，中華
民國九十一年六月二十七日第一審判決（起訴案號：臺灣台北地方法院檢察署八十六
年度偵緝字第七０七號）提起上訴，本院判決如左：
    主  文
上訴駁回。
    理  由
一、本案經本院審理結果，認第一審判決對被告乙○○為無罪之諭知，核無不當，應
    予維持，並引用附件第一審判決書記載之證據及理由。
二、檢察官上訴意旨以：被告於偵查中自承召集互助會三、四年前之財務狀況即不佳
    ，原審即應查證被告於參加或召集互助會當時，是否的確陷於財務困難，而欲藉
    以會養會方式，以彌補困窘之財務。因詐欺之不法意圖存乎內心，應以外在之客
    觀事實為斷，被告經濟早已拮据，無力支付會款，竟仍陸續參加及自行召集互助
    會，且金額甚大，其後果無力支應，至少有不確定故意，參以被告倒會後，長達
    七、八年之久，不設法與告訴人商談和解或取得告訴人之諒解，亦不支付分文，
    益證有詐欺意圖，原審未查遽認為無詐欺之犯意，難認妥適，自應撤銷。
三、本院查，被告乙○○在八十六年八月二十二日檢察官訊問時固自承﹕三、四年前
    財務狀況不好（見偵卷第二十頁反面），被告於倒會後逃逸及迄未與告訴人解決
    之事實，亦為被告所不否認。然刑法第三百三十九條第一項詐欺罪之成立，以意
    圖為自己或第三人不法之所有，以詐術使人將本人或第三人之物交付為要件，若
    行為人所用方法，不能認為詐術，亦不致使人陷於錯誤，則不得遽以該罪相繩。
    至於債務人於債之關係成立後，如有未依債之本旨履行民事債務之情形，在一般
    社會經驗上可能之原因甚多，縱令是出於惡意不為履行，苟無足以證明其在債之
    關係發生時，自始即具有不法所有意圖之積極證據，亦僅能令負民事之遲延給付
    責任，尚不得據此債信違反之客觀事態，而推定債務人原有詐欺取財或詐欺得利
    之犯意。
四、本案原審判決審酌被告參加告訴人甲○○所召集之互助會，係在八十二年十二月
    五日得標，其後正常繳交死會會款一年五月至八十四年五月止，亦即被告並非在
    得標後即拒不付死會會款；而被告自任會首所召集二個互助會，告訴人自承係因
    被告之經濟情況正常才參加，其中每月會金為三萬元之互助會，連同會首共有五
    十三會，告訴人係在倒數第二會之第五十一會得標，顯見此互助會已正常運作有
    五十一個月，被告在告訴人得標後，亦已給付部分會款；另外，每月會金為五萬
    元，含會首計三十二會之互助會，告訴人係在八十四年六月間之第十九會得標，
    被告更已給付大半即九十六萬餘元之會款，僅負欠二十三萬餘元；進而認被告於
    召集或參加互助會時應無為己不法所有之意圖，所為與刑法詐欺取財罪之構成要
    件有間，以不能證明被告犯罪為由，諭知被告無罪之判決。本院經核原審判決之
    說明，並無違反經驗法則或論理法則情形。上訴人雖以被告係在財務狀況不佳之
    情形下以會養會，勉力維持，認被告有為己不法所有之意圖。惟查，被告自任會
    首之互助會僅有二會，起會時間分別為八十一年三月十日及八十三年四月二十八
    日，告訴人為會首之互助會則係於八十二年五月五日起會（見偵二四五七九號卷
    內證物袋內之互助會單）；如前所述，告訴人之互助會，被告係於八十二年十二
    月五日得標，並繳款至八十四年五月止，前開三互助會並均自八十四年六月倒會
    或未繳款。亦即自八十一年三月十日被告起會至八十四年六月間倒會，長達三年
    餘時間，各互助會均正常進行，尤以被告係於八十二年十二月五日始得標，其時
    八十一年三月十日之互助會已正常進行一年六月以上；且一般急於資金者，通常
    在前數會即搶標，然被告係於第八會始得標，得標後更續繳十一期之會款，實難
    認被告於八十一年三月十日起會或八十二年十二月五日得標時即因財務困窘，有
    意以會養會，以勉力維持，此由被告迄至八十三年四月二十八日始再起一會，並
    維繫一年餘至八十四年六月始倒會，即可印證。若認被告於八十三年四月間起會
    時財務狀況即已吃緊，理應於短期間內再起他會，何以被告未再召集？再者，由
    被告未另起會，但告訴人於八十四年五月十日第五十一會即倒數第三會得標及同
    年六月二十八日第十九會得標時，被告仍給付一百餘萬元之會款予告訴人之事實
    觀之，亦可印證被告於八十三年四月最後一會起會時，財務狀況並未惡化，否則
    如何能使互助會正常進行？至於被告自認財務不佳，應僅是主觀上之認知，縱有
    周轉情形，亦不必然係詐欺，否則民間企業或個人常見之資金調度或周轉若稍有
    差池，將盡屬詐欺。綜上所述，被告負欠告訴人之會款，應由告訴人循民事訴訟
    程序與被告解決，依全案事證，實無證據證明被告有何詐欺之犯行，原審判決以
    不能證明被告無罪而諭知無罪之判決，經核並無違誤。上訴人指摘原審判決不當
    為無理由，應予駁回。
據上論結，應依刑事訴訟法第三百七十三條、第三百六十八條，判決如主文。
本案經檢察官鍾鳳玲到庭執行職務。
中    華    民    國    九十一    年      九        月    二十四        日
                              台灣高等法院刑事第七庭
                                  審判長法  官  吳  啟  民
                                        法  官  沈  宜  生
                                        法  官  林  瑞  斌
右正本證明與原本無異。
不得上訴。
                                        書記官  丁  淑  蘭
中    華    民    國    九十一    年       九       月      二十四      日
附件﹕
臺灣臺北地方法院刑事判決                          九十一年度易緝字第三五號
    公  訴  人  臺灣臺北地方法院檢察署檢察官
    被      告  乙○○  女  民國○○年○月○日生（檢察官於起訴書誤載為民國
                            三十年二月九日生，應予更正）
                        身分證統一編號：Ｚ000000000
                        籍設：台北市○○區○○街五七號三樓之一
                        現住：居台中市○○區○○路一二一之三十號
                        送達處所：台中縣大里市○○路一二一號
右列被告因詐欺案件，經檢察官提起公訴（八十六年度偵緝字第七０七號），本院判
決如左：
    主      文
乙○○無罪。
    理      由
一、公訴意旨略以：被告乙○○明知己身財務狀況不佳並無清償能力，於民國八十二
    年五月間，在台北市○○區○○路濱江花市參加由甲○○召集之互助會，每會新
    台幣（以下同）五萬元，詎乙○○竟意圖為自己不法之所有，於八十二年八月間
    標取互助會會金後，自八十三年六月間起拒不繳付互助會。乙○○又於八十三年
    三月十日及四月二十八日，在台北市○○區○○路濱江花市自任會首召集民間互
    助會，每會每月三萬元及五萬元，會員共五十三人及三十二人，甲○○不疑有他
    即參加互助會，詎乙○○竟意圖為自己不法之所有，於八十四年十月間甲○○標
    得會款，竟未付款予甲○○，嗣經甲○○屢經催討均置之不理，並逃逸無蹤，共
    積欠會款一百五十五萬一千五百元等語，因認被告乙○○涉犯有刑法第五十六條
    、第三百三十九條第一項之連續詐欺取財罪嫌。
二、按犯罪事實應依證據認定之，無證據不得推定其犯罪事實。又不能證明被告犯罪
    者，應諭知無罪之判決，刑事訴訟法第一百五十四條、第三百零一條第一項分別
    定有明文。又事實之認定，應憑證據，如未能發現相當證據，或證據不足以證明
    ，自不能以推測或擬制之方法，為裁判基礎（最高法院四十年台上字第八六號判
    例參照）。再刑法第三百三十九條第一項詐欺罪之成立，以意圖為自己或第三人
    不法之所有，以詐術使人將本人或第三人之物交付為要件，若行為人所用方法，
    不能認為詐術，亦不致使人陷於錯誤，則不得遽以該罪相繩（最高法院四十六年
    台上字第二六Ｏ號判例）。至於債務人於債之關係成立後，如有未依債之本旨履
    行民事債務之情形，在一般社會經驗上可能之原因甚多，縱令是出於惡意不為履
    行，苟無足以證明其在債之關係發生時，自始即具有不法所有意圖之積極證據，
    亦僅能令負民事之遲延給付責任，依刑事訴訟法第一百五十四條之規定，尚不得
    據此債信違反之客觀事態，而推定債務人原有詐欺取財或詐欺得利之犯意。
三、本件公訴人認被告乙○○涉有詐欺取財之犯行，其所依憑之證據無非係以告訴人
    甲○○之指訴及有扣案之互助會單為憑，並以被告在偵查中自承其於召集互助會
    三、四年前財務狀況即不佳，復於倒會後逃逸至屏東並未返還任何會款，足徵被
    告於主觀上應有不法所有之意圖，而該當於刑法上詐欺取財罪之構成要件。
四、訊據被告固不否認有於前述時間參加告訴人甲○○所召集之互助會及有自任會首
    召集前開二個互助會，嗣就其所參加告訴人甲○○所召集之互助會，未繳納死會
    會款暨就其所召集之二個互助會，分別倒會等事實，核與告訴人甲○○就此部分
    所供述之情節相符，並有會單三張在卷可憑，惟堅決否認有公訴人所指訴之詐欺
    取財犯行，辯稱：我並不是故意要倒會，而是我自己也被人家倒了，生意又失敗
    ，我負擔不起才跑路等語。
五、本院經查：
  (一)本件關於被告係於何時參加告訴人甲○○所召集之互助會，何時得標，標得會款
    後自何時起未繳死會會款；又被告自任會首所召集之前開二個互助會，告訴人甲
    ○○係於何時以多少之金額得標，其得標後被告是否全部未給付告訴人甲○○會
    款，因告訴人甲○○於檢察官偵查中似未為完全充足之陳述，且上開問題脩關被
    告是否確有該當於刑法上詐欺取財罪之構成要件，於本院審理中，本院乃命告訴
    人甲○○就上開問題應核對相關資料後，確實向本院及公訴人、被告作一完整之
    說明，經告訴人甲○○於本院九十一年六月五日審理時供稱（當日審判筆錄參照
    ）：
    1.我所召集的互助會是八十二年五月五日起會，被告是在八十二年十二月五日以
      一萬元得標，之後被告每個月應繳五萬元的死會會款，不過被告自八十四年六
      月起就未繳，共有十一期未繳，共欠負五十五萬元之死會會款；
    2.被告在八十一年三月十日自任會首，召集每月會金為三萬元之互助會，連會首
      在內共有五十三會，我有參加，我是在八十四年五月十日第五十一會以一萬八
      千五百元得標，這會我僅拿到二十五萬一千五百元之會款，被告尚欠我一百二
      十六萬元；
    3.被告在八十三年四月二十八日自任會首，召集每月會金為五萬元之互助會，連
      會首在內共有三十二會，我有參加，我在八十四年六月二十八日之第十九次會
      以二萬五千一百元得標，應該拿一百一十九萬八千八百元之會款，被告僅拿給
      我九十六萬二千四百元之會款；
    因此被告係於何時參加告訴人甲○○所召集之互助會，何時得標，標得會款後自
    何時起未繳死會會款；又被告自任會首所召集之前開二個互助會，告訴人甲○○
    係於何時以多少之金額得標，其得標後被告是否全部未給付告訴人甲○○會款，
    由告訴人甲○○上開供述，已可得確定，先予敘明。
  (二)就被告所參加告訴人甲○○所召集之前開互助會部分，如前所述，被告係在八十
    二年十二月五日得標，其後被告均正常繳交死會會款一直到八十四年五月止，且
    告訴人甲○○於本院九十一年六月五日審理時亦供稱：（檢察官問：被告得標後
    ，應繳之死會會款，被告都是如何拿會款給你？）支票、現金、匯款都有，支票
    都是客票；（檢察官問：除了本件你提出由被告交付之黃正和的客票被退票外，
    其他的客票都有無兌現？）有（當日審判筆錄參照），因此由告訴人甲○○上開
    供述以觀，被告所參加告訴人甲○○所召集之互助會，被告並非在得標後即拒不
    付死會會款，被告在得標後尚有正常支付死會會款達一年又五個月，由此客觀事
    實以觀，即難認被告在得標之時即有任何不法所有之意圖存在，否則被告斷無繼
    續支付死會會款達十七個月之久之道理，自難認被告有何詐欺取財之犯行。
  (三)再就被告自任會首所召集之前開二個互助會以觀，告訴人甲○○同樣於本院九十
    一年六月五日審理時供稱當初之所以會參加被告所召集之互助會，乃是因為被告
    之經濟情況正常，才參加被告所召集之互助會（當日審判筆錄參照），因此公訴
    人於起訴書中載明被告於召集互助會之時己身財務狀況已不佳並無清償能力，尚
    與事實有間，且其中：
    1.被告所召集每月會金為三萬元之互助會，本來連會首共有五十三會，告訴人甲
      ○○係在倒數第二會之第五十一會得標，顯見此互助會已正常運作有五十一個
      月，被告在告訴人甲○○得標後，也並不是全部不給付會款，而有給付部分之
      會款，如果被告真如公訴人於起訴書中所載，於召會之初即有不法所有之意圖
      ，此互助會何以能正常運作已近尾會之第五十一會，且於告訴人甲○○得標後
      又給付告訴人甲○○部分會款？核諸前揭說明，此部分自亦難認被告有何詐欺
      取財之犯行。
    2.被告所召集每月會金為五萬元，含會首本有三十二會之互助會，告訴人甲○○
      係在八十四年六月間之第十九會得標，且被告更有給付其九十六萬餘元之會款
      ，就此互助會而言，被告僅欠負告訴人甲○○二十三萬餘元之會款，若被告在
      召集此互助會之初即如檢察官所認有任何詐欺取財之不法所有意圖，被告應該
      沒有必要讓此互助會順利進行到已超過一半會期之第十九會，方使此互助會倒
      會，並且給付告訴人甲○○大部分得標會款之理！核諸前揭說明，此部分自亦
      難認被告有何詐欺取財之犯行。
六、綜上所述，公訴人認被告乙○○所涉有詐欺取財之犯行，因被告之所為皆與刑法
    上詐欺取財罪之構成要件有間，核諸前揭說明，即難認被告犯有詐欺取財之犯行
    （至於被告所欠負告訴人甲○○前述會款部分，要係被告與告訴人甲○○間之民
    事法律關係，應由告訴人甲○○循民事訴訟程序與被告解決，應對被告與告訴人
    甲○○說明），此外復查無其他積極證據足資證明被告有何詐欺之犯行，既不能
    證明被告犯罪，核諸前揭說明，自應由本院為被告無罪之諭知。
據上論斷，應依刑事訴訟法第三百零一條第一項，判決如主文。
本案經檢察官許祥珍到庭執行職務
中      華      民      國    九十一    年      六      月    二十七    日
                                    臺灣臺北地方法刑事第三庭
                                          法  官  葉建廷
右正本證明與原本無異。
檢察官如不服本判決，應於判決送達後十日內，向本院提出上訴狀（被告於本件並
無上訴利益，不得提起上訴；告訴人如不服本判決，應向檢察官提出聲請，由檢察
官斟酌是否提起上訴，不得直接向本院提起上訴，且上訴期間之計算，係以檢察官收
受本判決之時間為準，並非以告訴人收受本判決之時間為準）。
                                          書記官  許婉如
中      華      民      國    九十一    年      六      月    二十七    日
